臺灣高等法院高雄分院民事判決　　　　　100年度上字第116號
上　訴　人　洪秀芬
訴訟代理人　焦文城律師
　　　　　　施秉慧律師
被上訴人　　林佳蓉
上列當事人間請求侵權行為損害賠償事件，上訴人對於民國100
年5 月12日臺灣高雄地方法院99年度訴字第1497號第一審判決提
起上訴，本院於100 年9 月6 日言詞辯論終結，判決如下：
    主  文
原判決關於駁回上訴人後開第二項之訴部分，並訴訟費用（除確
定部分外）之裁判均廢棄。
被上訴人應給付上訴人新台幣參拾萬元及自民國九十九年四月十
六日起，至清償日止，按年息百分之五計算之利息。
其餘上訴駁回。
第一、二審訴訟費用，除確定部分外，由被上訴人負擔五分之一
，餘由上訴人負擔。
    事實及理由
一、上訴人主張：伊與訴外人莊乙真原為夫妻關係，而被上訴人
    明知莊乙真為伊之配偶，竟仍對莊乙真表示愛慕之意，而於
    民國95年5 月3 日至同年月11日期間，與莊乙真同遊美國，
    並於95年6 月9 日與莊乙真在右昌國小旁之車上發生性關係
    ，且於同年8 月5 日凌晨3 時許，再於高雄市左營區之星光
    汽車旅館發生性關係。又於96年2 月19日至同年月25日，與
    莊乙真同遊清境農場，且發生性關係。被上訴人上開行為，
    顯已嚴重侵害伊基於配偶關係之身分法益，致伊精神上受有
    極大之傷痛，伊自得請求賠償精神慰撫金新台幣（下同）30
    0 萬元。爰依侵權行為之法律關係，提起本訴，並聲明求為
    命被上訴人給付300 萬元及加計自起訴狀繕本送達翌日起算
    法定遲延利息，且願供擔保為假執行之判決。
二、被上訴人則以：上訴人之請求權均已罹於時效而消滅，且伊
    並未曾與莊乙真發生性關係等語，資為抗辯。
三、原審經審理後，駁回上訴人全部請求。上訴人提起上訴，並
    於本院聲明：(一)原判決關於駁回上訴人後開第2 項之訴部分
    廢棄。(二)被上訴人應給付上訴人160 萬元及自起訴狀繕本送
    達翌日起至清償日止，按年息5%計算之利息。(三)第一、二審
    訴訟費用由被上訴人負擔。(四)願供擔保為假執行。被上訴人
    則聲明：(一)上訴駁回。(二)第二審訴訟費用由上訴人負擔。(三)
    如受不利判決願供擔保免為假執行（上訴人就其餘敗訴部分
    ，則未據聲明不服）。
四、兩造爭執及不爭執事項：
  (一)不爭執部分：
  1.上訴人與莊乙真原為夫妻，嗣於97年9 月17日經裁判離婚確
    定。
  2.被上訴人於95年5 月與莊乙真搭乘同一班班機前往美國；於
    95年6 月9 日與莊乙真同在右昌國小旁之車上；於95年8 月
    5 日與莊乙真同往星光汽車旅館；於96年2 月19日至25日與
    莊乙真同至清境農場遊玩。
  (二)爭執部分：
  1.上訴人之請求權是否已罹於時效。
  2.若上訴人得請求賠償時，其金額以若干為適當。
五、上訴人之請求權是否已罹於時效部分：
  (一)按因侵權行為所生之損害賠償請求權，自請求權人知有損害
    及賠償義務人時起，2 年間不行使而消滅，民法第197 條第
    1 項前段定有明文。
  (二)經本院依被上訴人之聲請，調取上訴人對被上訴人提出妨害
    家庭之刑事案件審核後（即台灣高雄地方法院檢察署96年度
    偵字第12871 號），上訴人係於95年11月7 日提出告訴，告
    訴狀內之內容則泛稱被上訴人與莊乙真有外遇，但並未具體
    指陳發生性關係之時間及地點，而於偵查中經檢察官為調查
    後，於96年5 月7 日之起訴書中，則已明確記載被上訴人與
    莊乙真於95年5 月3 日至同年月11日期間同遊美國，於95年
    6 月9 日與莊乙真在右昌國小旁之車上，於同年8 月5 日在
    高雄市左營區星光汽車旅館，均與莊乙真發生性關係，而認
    被上訴人犯有刑法第239 條後段之相姦罪嫌，上訴人亦不否
    認其有收受起訴書，並於刑事第一審於97年2 月18日開庭審
    理時到場就該案事實陳述意見。就此而言，上訴人至遲於97
    年2 月18日開庭時即已知悉上述侵權情事，則上訴人於99年
    4 月6 日提起本件損害賠償訴訟，顯已逾上開條文所規定之
    2 年時效，故被上訴人就此部分所為時效完成之抗辯，應可
    採信。
  (三)上訴人雖主張被上訴人係連續為侵害上訴人基於配偶關係之
    身分法益行為，其時效應自上訴人知悉最後1 次侵權行為時
    起算，而上訴人係於98年底始知悉被上訴人與莊乙真同遊清
    境農場及發生性關係之事實等語。然查，民法第197 條第1
    項所稱「自請求權人知有損害時起」之主觀「知」的條件，
    如係一次之加害行為，致他人於損害後尚不斷發生後續性之
    損害，該損害為屬不可分（質之累積），或為一侵害狀態之
    繼續延續者，固應分別以被害人知悉損害程度呈現底定（損
    害顯在化）或不法侵害之行為終了時起算其時效。惟加害人
    之侵權行為係持續發生（加害之持續不斷），致加害之結果
    （損害）持續不斷，若各該不法侵害行為及損害結果係現實
    各自獨立存在，並可相互區別（量之分割）者，被害人之損
    害賠償請求權，即隨各該損害不斷漸次發生，自應就各該不
    斷發生之獨立行為所生之損害，分別以被害人已否知悉而各
    自論斷其時效之起算時點，始符合民法第197 條第1 項規定
    之趣旨，且不失該條為兼顧法秩序安定性及當事人利益平衡
    之立法目的，有最高法院94年台上字第148 號判決意旨可供
    參酌。上訴人主張被上訴人與莊乙真間發生性關係，而侵害
    其配偶身分法益情事，在時間上雖有連續性，但個別發生性
    關係之行為態樣，仍屬獨立而可分，與一次侵權行為致發生
    損害狀態之繼續或加深損害結果之情形，並不相同，故就時
    效之起算，仍應以上訴人知悉個別侵權行為之時點為其始點
    ，始為合理及適當，上訴人主張時效尚未完成之論述，本院
    即難為其有利之認定。
  (四)又時效因起訴而中斷者，若因不合法而受駁回之裁判，其裁
    判確定，視為不中斷。為民法第131 條所明定。上訴人雖主
    張其於97年8 月1 日在上述之刑事案件（即原審96年度訴第
    1872號），就前述侵權行為（指前述時效完成部分），對被
    上訴人提起附帶民事請求賠償（即原審98年度附民字第43
    號），故請求權時效已中斷，並應自98年7 月19日上開附帶
    民事訴訟判決確定時重行起算。然該附帶民事訴訟案件因刑
    事案件判決被上訴人無罪而遭駁回，業經本院依職權調卷查
    證明確，則依上開條文規定，上訴人之請求權時效即視為不
    中斷，故上訴人主張時效應自98年7 月19日重行起算，自不
    足採。
  (五)至被上訴人雖抗辯上訴人於96年2 月間即已知悉被上訴人與
    莊乙真同至清境農場遊玩之情事，但為上訴人所否認。經查
    ，證人即被上訴人之前配偶陳思達於原審雖證稱其就被上訴
    人與莊乙真至清境農場同遊之事，曾傳簡訊予上訴人，上訴
    人應該知情，然為上訴人所否認，且亦無該簡訊內容及經上
    訴人收受之證據可供佐證，則單以陳思達之證言，即難遽採
    為上訴人已知悉之論據。又依陳思達於上述刑事案件第一審
    之證言，其於96年2 月間在被上訴人之相機中發現被上訴人
    與莊乙真至清境農場同遊之照片後，曾於台灣雲林地方法院
    （下稱雲林地院）97年易字第157 號妨害名譽案件中提出為
    證據，而經上述刑事案第一審於98年4 月14日向雲林地院調
    卷後，上訴人係於98年6 月16日之言詞辯論時，經審判長提
    示卷證資料（照片）後，始確知此同遊清境農場之事，甚且
    ，被上訴人於該審判期日仍否認於清境農場有與莊乙真發生
    性關係，而該刑事判決亦以無從確認同遊清境農場之照片中
    為性行為（口交）之人，即係被上訴人與莊乙真為由，而判
    決被上訴人無罪確定。則上訴人在該刑事案件中既無何資料
    可得確認被上訴人與莊乙真同遊清境農場時有發生性關係，
    即難認其已知悉被上訴人此部分之侵權行為，時效自無從起
    算。又上述性行為之照片，於陳思達對莊乙真提出侵權行為
    損害賠償之訴訟中，經法院為調查後，業已確認係被上訴人
    與莊乙真間發生性關係之證據，有本院依職權調取之原審98
    度訴字第551 號及本院99年度上易字第6 號卷證資料在卷可
    稽，此項與本件訴訟所審理侵權事實同一之確定判決，經依
    該照片之排列順序及日期，並被上訴人自認與莊乙真同遊清
    境農場之情形觀之，本院經斟酌後，認應與事實相符，且無
    證據法則上之瑕疪。故上訴人稱其係於陳思達與莊乙真間之
    上開案件第一審判決（98年11月18日宣判）後，始知悉此部
    分侵權行為，應可採信。則上訴人於99年4 月6 日提起
    本件訴訟，其請求權時效應尚未完成。被上訴人認已完成，
    並不足採。
六、若上訴人得請求賠償時，其金額以若干為適當部分：
  (一)按不法侵害他人基於配偶關係之身分法益而情節重大者，被
    害人雖非財產上之損害，亦得請求賠償相當之金額。為民法
    第195 條第1 項、第3 項所明定。被上訴人明知莊乙真係上
    訴人之配偶，仍與莊乙真於同遊清境農場時發生性關係，就
    其情節觀之，對上訴人之婚姻及配偶身分並社會觀感而言，
    已發生相當之侵害，且使上訴人在精神上受有相當之傷痛，
    應已符合情節重大之要件，則上訴人請求被上訴人賠償精神
    慰撫金，即屬有據。
  (二)又非財產上損害賠償之數額是否相當，應以實際加害情形與
    其名譽影響是否重大，及被害者之身分地位與加害人經濟狀
    況等關係定之。又慰藉金之賠償須以人格權遭遇侵害，使精
    神上受有痛苦為必要，其核給之標準固與財產上損害之計算
    不同，然非不可斟酌雙方身分資力與加害程度，及其他各種
    情形核定相當之數額，有最高法院47年台上字第1221號、51
    年台上字第223 號判例意旨供參酌。經查，上訴人為美國西
    北大學畢業，擔任音樂老師；被上訴人則為大學外文系畢業
    ，經營補習班，業據兩造所陳明，可見兩造均有相當之謀生
    能力。又上訴人於97年度之財產總值（含薪資、投資、房地
    等）約350 萬元，被上訴人則約210 萬元，有原審依職權調
    取之稅務電子閘門財產所得調件明細表在卷可憑。本院斟酌
    本件侵權行為之態樣所致上訴人精神上之傷痛，並兩造之身
    分、地位、經濟能力等一切情狀，認上訴人精神慰撫金之請
    求，以30萬元為適當，在此範圍內之請求，應予准許，逾此
    部分之請求，不應准許。
七、綜上所述，上訴人主張被上訴人因與莊乙真發生性關係，而
    應負損害賠償責任，就95年5 月與莊乙真搭乘同一班班機前
    往美國；95年6 月9 日與莊乙真同在右昌國小旁之車上；95
    年8 月5 日與莊乙真同往星光汽車旅館部分，因均已逾請求
    權時效，並經上訴人時效完成之抗辯，故不應准許。至96年
    2 月19日至25日與莊乙真同至清境農場遊玩並發生性關係部
    分，則屬有據，且未罹於時效；被上訴人抗辯時效已完成，
    並不足採。從而，上訴人依侵權行為之法律關係，請求被上
    訴人賠償之金額，在30萬元及自起訴狀繕本送達翌日即99年
    4 月16日起至清償日止，按年息5%計算利息之範圍內，為有
    理由，應予准許。逾此所為請求，為無理由，應予駁回。原
    審就上開應准許部分，為上訴人敗訴之判決，尚有未洽，上
    訴意旨就此部分指摘原判決不當，求予廢棄改判，為有理由
    ，爰由本院予以廢棄，並改判如主文第2 項所示。至上訴人
    之請求不應准許部分，原審駁回上訴人之請求，理由雖與本
    院不同，但結論仍屬相同，上訴意旨就此部分指摘原判決不
    當，求予廢棄改判，為無理由，應予駁回。又本件經判決後
    ，因兩造之上訴利益均未逾民事訴訟法第466 條第1 項所規
    定之金額，經本院判決後即告確定，故不為假執行或免為假
    執行之宣告，併予說明。
八、據上論結：本件上訴為一部有理由、一部無理由，依民事訴
    訟法第450 條、第449 條第2 項、第1 項、第79條，判決如
    主文。
中    華    民    國    100   年    9     月    20    日
                            民事第五庭
                                審判長法官 簡色嬌
                                法      官 陳真真
                                法      官 林紀元
以上正本證明與原本無異。
本件不得上訴。
中    華    民    國    100   年    9     月    20    日
                                書  記  官 葉淑華